臺灣彰化地方法院刑事判決　　　　　　　 95年度易字第601號
公　訴　人　臺灣彰化地方法院檢察署檢察官
被　　　告　甲○○
選任辯護人　楊振芳律師
被　　　告　丙○○
　　　　　　乙○○
上　一　人
選任辯護人　陳大俊律師
上列被告等因傷害等案件，經檢察官提起公訴（95年度偵字第11
號），本院判決如下：
    主  文
甲○○傷害人之身體，處拘役伍拾日，如易科罰金，以銀元佰
元折算壹日。
丙○○公然侮辱人，處罰金新臺幣仟元，如易服勞役，以新臺
幣壹仟元折算壹日。
乙○○公然侮辱人，處罰金新臺幣仟元，如易服勞役，以新臺
幣壹仟元折算壹日。
    事  實
一、丙○○與乙○○為父子關係，甲○○與己○○為夫妻關係。
    渠等於民國94年11月3 日上午10時15分許，在址設彰化縣彰
    化市○○路○ 段2 號8 樓之1 第一產物保險股份有限公司（
    下稱第一產物公司）開放、未管制出入之營業廳，商討乙○○與己○○車禍賠償事宜，甲○○因不滿乙○○向保險員稱
    車禍發生時其所駕駛之車牌號碼6P-4671 號自用小客車並未
    有受損等語，竟基於普通傷害之故意，以右拳毆打乙○○之
    頭、臉部多下，使乙○○因此受有右下門牙斷裂併大小臼齒
    鬆脫、臉部開放性傷口、頭部外傷、頸部挫傷等傷害，旋遭
    在場受甲○○、己○○委任之王泳盛、第一產物公司員工戊○○等人將乙○○及甲○○兩人架開，詎丙○○因氣憤竟基
    於公然侮辱甲○○之犯意，在上開不特定人得以共聞共見之
    開放營業廳，出言辱罵甲○○「幹你娘」一語而侮辱之，乙○○則於偕同丙○○欲離開該處之際，另基於公然侮辱己○○之犯意，出口「破芝巴」一詞辱罵己○○，均足以分別妨
    害甲○○、己○○之名譽。
二、案經己○○就乙○○涉有公然侮辱、甲○○就丙○○涉有公
    然侮辱、乙○○就甲○○涉有傷害罪嫌訴由彰化縣警察局彰
    化分局報請臺灣彰化地方法院檢察署檢察官偵查起訴。
    理  由
一、按被告以外之人於審判外之言詞或書面陳述，除法律有規定
    者外，不得作為證據，刑事訴訟法第159 條第1 項固定有明
    文。惟被告以外之人於審判外之陳述，雖不符第159 條之 1
    至第159 條之4之 規定，而經當事人於審判程序同意作為證
    據，法院審酌該言詞陳述或書面陳述作成時之情況，認為適
    當者，亦得為證據；當事人、代理人或辯護人於法院調查證
    據時，知有第159 條第1 項不得為證據之情形，而未於言詞
    辯論終結前聲明異議者，視為有前項之同意，同法第159 條
    之5 定有明文。查本案於本院準備程序時，被告丙○○、乙○○、甲○○，及被告乙○○、甲○○2 人各自之選任辯護
    人，就本院下列所引被告以外之人於審判外之言詞或書面陳
    述陳述均同意作為證據，且迄至本院審理調查證據時亦未爭
    執上開證據之證據能力，本院審酌該等言詞陳述或書面陳述
    作成時之情況，並無非法取得等不適當之情形，且經本院於
    審判期日依法進行證據之調查、辯論，被告於訴訟上之程序
    權，已受保障，依刑事訴訟法第159 條之5 之規定，自有證
    據能力。
二、被告甲○○涉嫌傷害部分：
    訊據被告甲○○固坦認因不滿告訴人即被告乙○○於洽談前
    揭車禍事宜時，陳稱告訴人乙○○所駕駛之自用小客車未有
    受損情形等語，遂基於傷害之故意，以拳頭毆打乙○○臉部
    ，惟矢口否認因此造成告訴人乙○○右下門牙斷裂併大小臼
    齒鬆脫、頭部外傷等傷害，辯稱：伊僅係以右手打告訴人乙○○之左臉頰1 拳，即遭第一產物員工戊○○等人架開，不
    可能造成告訴人乙○○右下門牙斷裂併大小臼齒鬆脫、頭部
    外傷等傷害云云。惟查：
（一）證人即當天在現場之戊○○於本院審理中證稱：「我一轉
      身就看到乙○○、丙○○就到電梯那裡要下樓了，而甲○○因為被我架開所以還留在原地」等語（見本院95年度易
      字第601 號卷第135 頁），核與財團法人彰化基督教醫院
      診斷書記載，告訴人乙○○係於本案案發後數10分鐘後之
      94年11月3 日之10時53分，抵達醫院急診，因受有右下門
      牙斷裂併大小臼齒鬆脫、臉部開放性傷口、頭部外傷、頸
      部之挫傷等傷害，故進行傷口3 公分之縫合手術與牙科傷
      口處置，且入住急診病房觀察與治療等情相符，有告訴人
      乙○○提出之財團法人彰化基督教醫院診斷書在卷可稽（
      見臺灣彰化地方法院檢察署95年度偵字第11號卷第32頁）
      ，衡情告訴人乙○○當無於數10分鐘送醫途中，假造右下
      門牙斷裂併大小臼齒鬆脫、頭部外傷等傷害之可能，足徵
      告訴人乙○○確因被告甲○○出拳毆打，而受有右下門牙
      斷裂併大小臼齒鬆脫、頭部外傷等傷害，並立即入院急診
      治療無疑。又參以證人即告訴人乙○○於警詢中指述：被
      告甲○○出拳打了好幾下；證人丙○○於警詢中證稱：被
      告甲○○打了好幾拳；證人即第一產物公司員工戊○○於
      本院審理中證述被告甲○○不止打了1 拳（見臺灣彰化地
      方法院檢察署95年度偵字第11號卷第13、19頁，本院95年
      度易字第601 號卷第135 頁）等情，及前開告訴人乙○○
      所受之傷勢位置，包括頭、臉等多處，依常理應非係1 拳
      之毆打所得造成一節，堪認被告甲○○辯解，尚難足採。
（二）上開被告甲○○揮拳傷害被告兼告訴人乙○○臉部等事實
      ，另據證人即被告兼告訴人乙○○於警詢、偵訊中，證人
      即被告丙○○於警詢、偵訊中，證人即受被告甲○○委任
      之遠揚法律事務所專案主任王泳盛於警詢、偵訊中，證人
      即第一產物公司員工丁○○於警詢、偵訊、本院審理中，
      證人即第一產物公司員工戊○○於偵訊、本院審理中證述
      綦詳（見臺灣彰化地方法院檢察署95年度偵字第11號卷第
      12-13 、15-17 、18-19 、26-31 、46、47、61-62 、68
      -69 頁，本院95年度易字第601 號卷第133-135 頁），並
      有告訴人乙○○之財團法人彰化基督教醫院診斷書、彰化
      縣警察局彰化分局民族路派出所受理各類案件紀錄通報表
      、受理刑事案件報案三聯單、告訴人乙○○受傷照片3 張
      在卷可稽（見臺灣彰化地方法院檢察署95年度偵字第11號
      卷第32-34 頁），堪認屬實，被告甲○○就基於傷害之故
      意，以拳頭毆打告訴人乙○○臉部，致告訴人乙○○臉部
      流血，受有臉部開放性傷口、頸部挫傷等傷害該部分之自
      白（見臺灣彰化地方法院檢察署95年度偵字第11號卷第8-
      10頁，本院95年度易字第601 號卷第113 頁反面、第 138
      頁），應為可採。是被告甲○○上開傷害犯行洵堪認定，
      應依法論科。
三、被告丙○○、乙○○涉嫌公然侮辱部分：
    訊據被告丙○○、乙○○均矢口否認有上開妨害名譽之犯行
    ，辯稱：渠等當時均未辱罵任何人，被告丙○○因見被告乙○○滿臉是血，僅說了句「可惡」即與被告乙○○共同離開
    第一產物公司云云。然查：
（一）被告丙○○在上開第一產物公司不特定人得以共聞共見之
      開放性營業廳，辱罵告訴人甲○○「幹你娘」，被告乙○○於偕同被告丙○○欲離開該處之際，辱罵告訴人己○○
      「破芝巴」等事實，業據證人即被告兼告訴人甲○○、告
      訴人己○○於警詢、偵訊中，證人即受甲○○、己○○委
      任之遠揚法律事務所專案主任王泳盛於警詢、偵訊中證述
      歷歷（見臺灣彰化地方法院檢察署95年度偵字第11號卷第
      8-10、23-25 、29-31 、46、47頁），而證人即第一產物
      公司員工丁○○於警詢、偵訊、本院審理中亦證稱：當時
      辦公室還有6 、7 位員工在現場，有聽到有人罵三字經，
      但不確定是何人所說等語明確（見本院95年度易字第601
      號卷第131 、132 頁），酌以被告乙○○先遭被告即告訴
      人甲○○揮拳傷害後，被告丙○○亦陳稱感到不滿等情（
      見本院95年度易字第601 號卷第112 頁反面），堪認被告
      丙○○、乙○○確實分別於前揭時、地辱罵告訴人甲○○
      「幹你娘」、己○○「破芝巴」等侮辱之詞，被告丙○○
      、乙○○2人前開辯解，亦均無足採。
（二）又前揭「幹你娘」、「破芝巴」等言語，均屬粗俗不堪之
      穢語，且以該字眼分別辱罵被告兼告訴人甲○○及身為女
      性之告訴人己○○，更足使其有受辱之感覺，而足以貶損
      其等之名譽，此乃眾所周知且能體會之事實，被告丙○○
      、乙○○身為2 具有常識之成年人，自對此有所認識。再
      參以被告丙○○、乙○○因被告乙○○遭被告即告訴人甲○○揮拳傷害後，而滋生不滿一節，顯見被告丙○○、乙○○有分別以前揭穢語侮辱告訴人甲○○、己○○之犯意
      ，灼然甚明。又據證人即第一產物公司員工丁○○，證人
      即第一產物公司員工戊○○於本院審理中分別證稱：第一
      產物公司之客戶只要在1 樓搭乘電梯即可上第一產物公司
      位於8 樓之辦公處所，案發時係在一進門之開放性小客廳
      空間談論保險事宜，公司大門並未上鎖，一般人均可自由
      進出，並未管制等語（見本院95年度易字第601 號卷第13
      2-134 頁）可知，被告丙○○、乙○○分別於前揭時、地
      辱罵被告兼告訴人甲○○「幹你娘」、告訴人己○○「破
      芝巴」之際，均係處於第一產物公司營業時間、不特定人
      或多數人得以共見共聞之「公然」狀況無訛。另被告丙○○、乙○○口出「幹你娘」、「破芝巴」等言，僅係空泛
      謾罵之語，尚未加以指摘具體之事實亦屬無疑。綜上，被
      告丙○○、乙○○前揭否認犯罪之辯解，核均屬卸責之詞
      ，難以憑採，其等上開公然侮辱之犯行均已明確，應依法
      論科。
二、查刑法業經立法院通過修正，於94年2 月2 日經總統公布修
    正，並自被告3 人行為後之95年7 月1 日生效。按行為後法
    律有變更者，適用行為時之法律，但行為後之法律有利於行
    為人者，適用最有利於行為人之法律，現行刑法第2 條第 1
    項定有明文。此條規定乃與刑法第1 條罪刑法定主義契合，
    而貫徹法律禁止溯及既往原則，係規範行為後法律變更所生
    新舊法律比較適用之準據法，是刑法第2 條本身雖經修正，
    但刑法第2 條既屬適用法律之準據法，本身尚無比較新舊法
    之問題，應一律適用裁判時之現行刑法第2 條規定以決定適
    用之刑罰法律，先予辨明。又本次刑法修正之比較新舊法，
    應就罪刑有關之共犯、未遂犯、牽連犯、連續犯、結合犯，
    以及累犯加重、自首減輕暨其他法定加減原因（如身分加減
    ）與加減例等一切情形，綜其全部罪刑之結果而為比較（最
    高法院95年5 月23日95年度第8 次刑庭會議決議可資參照）
    。茲就本件所應適用刑法條文比較適用臚列如下：
（一）就被告甲○○涉嫌傷害部分：
    1.修正前刑法分則有關罰金刑之貨幣單位係銀元，且依修正
      前刑法第33條第5 款規定，罰金刑為1 銀元以上，而有關
      罰金倍數之調整及銀元與新臺幣之折算標準，訂有「罰金
      罰鍰提高標準條例」及「現行法規所定貨幣單位折算新臺
      幣條例」，除罰金以1 銀元折算3 元新臺幣外，並將72年
      6 月26日以前修正之刑法部分條文罰金數額提高為10倍，
      其後修正者則不再提高倍數，亦即刑法分則各罪罰金數額
      視前開情形換算為新臺幣後，分別為條文銀元所定數額之
      30倍或3 倍。考量新刑法施行後，不再適用「現行法規所
      定貨幣單位折算新臺幣條例」，為使罰金數額趨於一致，
      遂增訂刑法施行法第1 條之1 ，將刑法各分則編所定罰金
      之貨幣單位均改為新臺幣，且修正後刑法第33條第5 款將
      罰金刑提高為新臺幣1,000 元以上，則修正後刑法分則編
      各罪所定罰金刑之最高數額，於修正前後並無不同，惟罰
      金刑之最低數額，則較修正前提高，依修正後刑法第2 條
      第1 項規定，自應以修正前之規定較為有利。
    2.被告甲○○行為後，罰金罰鍰提高標準條例第2 條業已刪
      除，而刑法第41條第1 項前段關於易科罰金之折算標準已
      由舊法之以銀元100 元以上、300 元以下折算1 日，修正
      為以新臺幣1,000 元、2,000 元、3,000 元折算1 日，因
      屬科刑規範事項之變更，其折算標準為裁判時所應諭知，
      自有就新舊法規定比較之必要，經比較新舊法結果，以被
      告甲○○行為時之舊法較為有利於被告。
    3.綜上被告全部罪刑之結果而為新、舊法比較，揆諸前揭最
      高法院決議及刑法第2 條第1 項所定之「從舊從輕」原則
      ，適用被告甲○○行為時法律較為有利，自應適用修正前
      之刑法規定。
（二）被告丙○○、乙○○涉嫌公然侮辱部分：
    1.修正前刑法分則有關罰金刑之貨幣單位係銀元，且依修正
      前刑法第33條第5 款規定，罰金刑為1 銀元以上，而有關
      罰金倍數之調整及銀元與新臺幣之折算標準，訂有「罰金
      罰鍰提高標準條例」及「現行法規所定貨幣單位折算新臺
      幣條例」，除罰金以1 銀元折算3 元新臺幣外，並將72年
      6 月26日以前修正之刑法部分條文罰金數額提高為10倍，
      其後修正者則不再提高倍數，亦即刑法分則各罪罰金數額
      視前開情形換算為新臺幣後，分別為條文銀元所定數額之
      30倍或3 倍。考量新刑法施行後，不再適用「現行法規所
      定貨幣單位折算新臺幣條例」，為使罰金數額趨於一致，
      遂增訂刑法施行法第1 條之1 ，將刑法各分則編所定罰金
      之貨幣單位均改為新臺幣，且修正後刑法第33條第5 款將
      罰金刑提高為新臺幣1,000 元以上，則修正後刑法分則編
      各罪所定罰金刑之最高數額，於修正前後並無不同。
    2.被告丙○○、乙○○2 人於行為時，修正前刑法第42條第
      2 項前段規定：「易服勞役以1 元以上3 元以下折算1 日
      。」，又被告丙○○、乙○○行為時之易服勞役折算標準
      ，業據修正前罰金罰鍰提高標準條例第2 條前段規定，就
      其原定數額提高為100 倍折算1 日，則本案被告丙○○、
      乙○○2 人行為時之易服勞役折算標準，應以銀元300 元
      折算1 日，即新臺幣900 元折算1 日。惟修正後刑法第42
      條第3 項前段規定：「易服勞役以新臺幣1,000 元、2,00
      0 元或3,000 元折算1 日。」，比較修正前後之易服勞役
      折算標準，以修正後之規定，較有利於被告丙○○、乙○○。
    3.上開增訂刑法施行法第1 條之1 及修正後刑法第33條第 5
      款之規定，乃係就刑法分則各編及其他刑事犯罪所定罰金
      刑之刑罰法律效果之變更，而修正後刑法第42條第3 項之
      規定，乃係就刑罰裁量之易刑處分之變更，此均屬刑事制
      裁法律規定之變更，自應依修正後刑法第2 條第1 項規定
      ，綜合全部罪刑之結果，整體為「從舊從輕」之比較，因
      被告丙○○、乙○○所涉犯為刑法第309 條第1 項之公然
      侮辱罪，該罪有罰金刑之處罰，且增訂之刑法施行法第 1
      條之1 有關罰金數額並無不同，修正後刑法第33條第5 款
      規定，提高罰金刑之最低數額，惟因修正後刑法第42條第
      3 項有關刑罰裁量之易刑處分，攸關人身自由自屬較有利
      於被告，本案在「罪刑綜合比較原則」下，依修正後刑法
      較為有利，再依「擇用整體性原則」自應適用修正後刑法
      之相關規定。
四、按刑法上之公然侮辱罪，係指侮辱他人，且該侮辱行為係公
    然為之始可成立。所謂公然，係指不特定多數人得以共見共
    聞之狀態，不以實際上果已共見共聞為必要，但必在事實上
    有不特定人或多數人得以共見共聞之狀況。又此多數人固指
    人數眾多，而包括特定之多數人在內，惟其人數之計算仍應
    視該罪之立法意旨及實際情形加以認定，倘處於一封閉狀態
    之空間，人數不會隨時間增減，亦無須經相當時間之分辨，
    即得計算確認其人數時，應認與刑法上公然侮辱罪規範之不
    特定人或多數人得以共見或共聞之狀況有違，自不得論以公
    然侮辱罪。次按「某甲對多數人罵乙女為娼，如係意圖散布
    於眾而指摘或傳述其為娼之具體事實，自應成立刑法第 310
    條第1 項之誹謗罪，倘僅漫罵為娼，並未指有具體事實，仍
    屬公然侮辱，應依同法第309 條第1 項論科」（司法院院字
    第2033號、院字第2179號解釋參照）。輔以上開所述，是核
    被告甲○○所為，係犯刑法第277 條第1 項之普通傷害罪；
    被告丙○○、乙○○所為則係分別犯刑法第309 條第1 項之
    公然侮辱罪。爰審酌被告3 人均無前科、素行尚佳，有臺灣
    高等法院被告前案紀錄表3 份在卷可考，本件衝突係因被告
    3 人共同商討被告乙○○與告訴人己○○間車禍賠償事宜之
    細故所致，又被告甲○○犯後坦承部分犯行，被告丙○○、
    乙○○自始否認犯行，與被告3 人、告訴人己○○間屢次調
    解、迄今終未達成和解等情，暨被告兼告訴人甲○○、乙○○、告訴人己○○分別所受名譽損害及傷害之程度等一切情
    狀，分別量處如主文所示之刑，及就被告甲○○所處之拘役
    刑，併為諭知易科罰金之折算標準，就被告乙○○、丙○○
    2 人所處之罰金刑，分別併為諭知易服勞役之折算標準，以
    示懲儆。
據上論斷，應依刑事訴訟法第299 條第1 項前段，刑法第2 條第
1 項，刑法第277 條第1 項、第309 條第1 項、第41條第1 項前
段（修正前）、第42條第3 項前段，罰金罰鍰提高標準條例第 1
條前段、第2 條（修正前），刑法施行法第1 條之1 第1 項、第
2 項前段，判決如主文。
本案經檢察官吳芙如到庭執行職務。
中　　華　　民　　國　　96　　年　　1 　　月　　30　　日
　　　　  　　刑事第八庭  審判長法　官  李雅俐
                                法  官  唐中興
                                法  官  林秉暉
以上正本證明與原本無異。
如不服本判決，應於判決送達後10日內，向本院提出上訴狀 (須
附繕本)。
告訴人或被害人對於判決如有不服具備理由請求檢察官上訴者，
其上訴期間之計算係以檢察官收受判決正本之日期為準。
中　　華　　民　　國　　96　　年　　1 　　月　　30　　日
                                書記官  梁高賓
附錄本案論罪科刑法條全文：
中華民國刑法第277條
傷害人之身體或健康者，處3 年以下有期徒刑、拘役或1,000 元
以下罰金。
犯前項之罪因而致人於死者，處無期徒刑或7 年以上有期徒刑；
致重傷者，處3 年以上10年以下有期徒刑。
中華民國刑法第309條
公然侮辱人者，處拘役或300元以下罰金。
以強暴犯前項之罪者，處1 年以下有期徒刑、拘役或500 元以下
罰金。
